【裁判字號】    92,判,1493
【裁判日期】    921030
【裁判案由】    營業稅
【裁判全文】
最  高  行  政  法  院  判  決                  九十二年度判字第一四九三號
    上  訴  人  名有屋企業社
    代  表  人  甲○○
    訴訟代理人  周志峰律師
    被 上訴 人  財政部臺灣省中區國稅局（原為臺中縣稅捐稽徵處承辦）
    代  表  人  許虞哲
右當事人間因營業稅事件，上訴人對於中華民國九十一年八月一日臺中高等行政法院
九十一年度訴字第一三九號判決，提起上訴，本院判決如左：
    主  文
上訴駁回。
上訴審訴訟費用由上訴人負擔。
    理  由
壹、本件上訴人主張：（一）按行為時營業稅法施行細則第二十一條規定，當銷售價
    格得明確區分為土地與定著物之價格時，即無依房屋評定標準價格占土地公告現
    值及房屋評定標準價格總額之比例計算定著物部分之銷售額之餘地，此依財政部
    八十一年二月二十五日臺財稅第八一○七五三三九○號函認為「營利事業以土地
    及房屋合併銷售時，如其買賣合約或統一發票已劃分房屋款及土地款，不得適用
    查核準則第三十二條第三款（依房屋評定標準價格占土地公告現值及房屋評定標
    準價格總額之比例計算房屋銷售額）之有關規定」。又主管稽徵機關原則上應以
    開立發票金額為銷售額予以課稅，本案營業人所開立房屋款項之統一發票銷售額
    遠超過房屋評定標準價格數倍時，應不能再以房屋評定標準價格占土地公告現值
    及房屋評定標準價格總額之比例，計算定著物部分之銷售額。（二）行為時營業
    稅法第十七條規定「營業人以較時價顯著偏低之價格銷售貨物或勞務而無正當理
    由者，主管稽徵機關得依時價認定其銷售額」，依行為時營業稅法施行細則第十
    五條規定，時價，係指當地同時期銷售該項貨物或勞務之市場價格。依最高行政
    法院八十五年度判字第三○七八號判決及行政院臺八十六訴字第一一○八七號再
    訴願決定書認為稽徵機關認定售屋價格顯較市價偏低之依據，如為不同年度之資
    料即不足為憑。而臺灣省建築師公會所訂定之標準僅是其公會對內參考資料，不
    但非唯一依據，亦非各界均能認同之依據，被上訴人在原審援引之「臺灣省建築
    師公會統計訂定總工程費標準表」仍為同一性質，故應亦非參酌認定房屋市價之
    資料（且其亦非臨近當地之資料，更不可採為依據）。且其他同類資料，例如「
    臺灣省建築物工程造價標準表」其每平方公尺工程，顯然與「臺灣省建築師公會
    統計訂定總工程費標準表」不同，有何理由獨採後者標準？（三）系爭房屋中亦
    有部分房屋價格已超過「臺灣省建築師公會統計訂定總工程費標準表」之計算標
    準，不應列入售價較時價顯著偏低之房屋。（四）本案營業銷售額因屬分期給付
    ，其中部分分期之給付，亦已超過核課期間，至少就該部分不得再令補稅。綜上
    ，原審自有判決不適用法規或適用不當、理由不備之判決違背法令情形。為此，
    請求將原判決廢棄，訴願決定及原處分均撤銷等語。
貳、被上訴人（原為臺中縣稅捐稽徵處承辦）則以：上訴人雖依「房屋款」及「土地
    款」分別開立統一發票，惟依「臺灣省建築師公會統計訂定總工程費標準表」所
    定之八十年標準總工程費，RC造總樓層數十三至十五層者，每平方公尺建造房屋
    成本為新臺幣（下同）一七、七六○元，以上訴人所銷售五十五戶房屋中之八樓
    G 戶房屋為例，面積約為一四六‧○五平方公尺（四四．一八坪），換算該戶房
    屋之建造成本為二、五九三、八四○元，其尚未加上銷售之合理利潤，即已高於
    被上訴人依行為時營業稅法施行細則第二十二條所定比例核定之房價二、五六○
    、七七七元，而上訴人銷售該戶房屋其開立發票金額為一、二九三、○○○元，
    換算每平方公尺建造房屋成本僅約為八、八五三元，可證上訴人所開立房屋款顯
    較市價為低，被上訴人據以調整該房屋銷售額，並補徵營業稅額三、五三九、○
    四六元，並無不當。至於為何採該公會統計訂定標準而非省府建造執照工程造價
    乙節，查該標準表係臺灣省建築師公會統計發包實例所制訂之標準，更接近時價
    ，且被上訴人並非以該標準核算補徵營業稅。另系爭建物竣工日期依臺中縣政府
    工務局工建使字第五八五號使用執照所載為八十四年二月二十八日，使用執照核
    發日期為八十四年四月二十五日，依卷附房地預定買賣契約書所載，此批建物為
    分期付款銷售，按建物完工取得使用執照後始得交屋，配合上訴人銷售各戶房屋
    收取尾款所開立統一發票日期，均於系爭建物核發使用執照之後，本案於八十八
    年五月二十九日由臺中縣稅捐稽徵處所屬大屯分處發單補稅，期間並未逾稅捐稽
    徵法第二十一條規定五年之核課期間等語，資為抗辯。
參、原審斟酌全辯論意旨及調查證據結果，以：（一）按「營業人有左列情形之一者
    ，主管稽徵機關得依照查得之資料，核定其銷售額及應納稅額並補徵之：一、．
    ．．五、漏開統一發票或於統一發票上短開銷售額者」、「營業人以貨物或勞務
    與他人交換或換入貨物之時價，從高認定。」、「營業人以土地及其定著物合併
    銷售時，除銷售價格按土地與定著物分別載明者外，依房屋評定標準價格占土地
    公告現值及房屋評定標準價格總額之比例，計算定著物部分之銷售額。」分別為
    行為時營業稅法第四十三條第一項第五款及營業稅法施行細則第十八條、第二十
    一條所明定。另「依照營業稅法施行細則第十八條及第二十五條規定，合建分屋
    之銷售額，應按該項土地及房屋當地同時期市場銷售價格從高認定，並依統一發
    票使用辦法第十二條規定，於換出房屋或土地時開立統一發票。說明：二、稽徵
    機關如未查得合建分屋時價，則應以房屋評定價值與土地公告現值，兩者從高認
    定，並按較高之價格等額對開發票，土地價款之發票免徵營業稅，房屋價款之發
    票，應外加５％營業稅，向買受人（土地所有人）收取。」亦經財政部七十五年
    三月一日臺財稅第七五五○一二二號函釋有案，上開函釋為主管機關就其執掌公
    務所為職務上解釋，與營業稅法暨其施行細則不相牴觸，自可採用。（二）按「
    合建分售」應係地主提供土地由建設公司興建房屋，俟建物興建完成於出售時，
    由建設公司、地主分別與買受人訂立房地契約，地主出售土地，而建設公司出售
    房屋，本件依原處分卷所附房地預定買賣契約書均由上訴人之代表人甲○○與買
    受人訂立，該契約書係出售房屋及其建物占全大廈總建坪之比例所應持分之土地
    ，並非「合建分售」性質，且地主林樹枝、林文仁於八十七年九月二十三日於財
    政部臺灣省中區國稅局大屯稽徵所之調查筆錄，其受託人林昱慧承認雙方係合建
    性質，地主於房屋建好後始一部分過戶給該社；另依契稅條例第十三條規定「納
    稅義務人申報契價，未達申報時當地不動產評價委員會評定之標準價格者，得依
    評定標準價格計課契稅。」，則對於申報契價已達評定標準價格者並未予查核，
    本案查獲上訴人買賣契約書有房地之總價資料，自無依房屋評定標準價格認定房
    屋市價之理。（三）另上訴人於訴願時曾主張出售土地所開立之統一發票均註明
    代收字樣，足證其係代地主收受土地款乙節，查依財政部臺灣省中區國稅局員林
    稽徵所八十七年七月三日甲○○談話筆錄所載，土地部分之銷售未與地主訂定委
    託銷售之委託書，所取得之土地款亦由上訴人收取管有，上訴人並未提出支付款
    項予地主之憑證，上訴人與地主並無親戚關係，在未立任何字據之情形下，地主
    將售地價款任由其處置並不合常理。且按合建分售係地主與建方合作興建房屋後
    ，由地主出售土地予客戶，建方出售房屋予客戶，亦即客戶與地主間訂立土地買
    賣合約，而客戶與建方則訂立房屋買賣合約，建方所能有權處分者，僅該房屋而
    不及於土地，然系爭房屋及土地均以建方即上訴人之代表人甲○○之名義訂約出
    售予買受人，並無地主名義，亦未分別與買受人訂立土地及房屋買賣契約書，非
    屬合建分售性質甚明。而本案地主為林樹枝、林文仁二人，建方為合夥組織之上
    訴人，系爭建物起造人分別為地主、其親戚及建方，與合建分售建物之起造人均
    為建方之情形不同，而系爭土地於房屋使用執照核發後於八十四年十一月至八十
    五年四月間陸續移轉予買受人，經財政部臺灣省中區國稅局員林稽徵所查核後通
    報被上訴人，而上訴人八十四年度營利事業所得稅雖經國稅局核發核定通知書，
    惟該核定係採書面審查，其於稅捐稽徵法第二十一條所定核課期間內，經國稅局
    另行查獲新事證，依國稅與地方稅聯繫辦理通報被上訴人審理違章成立，被上訴
    人依卷附買賣契約書認定本案為合建分屋，並無不當，亦不受國稅局原核定之拘
    束。本案既屬合建分屋，上訴人即應將換出給地主之房屋及自身出售之房屋，於
    銷售時開立發票予買受人，上訴人提供部分之統一發票雖註記代收字樣，惟依營
    業稅法第八條第一款規定，土地部分免徵營業稅，本案上訴人未提供資金證明，
    空言主張其僅代收土地款不涉及處分土地，尚非可採，被上訴人依原處分卷所附
    買賣契約書認定本案為合建分屋，並無不合。（四）又本件上訴人以土地及其定
    著物合併銷售時，因銷售價格未按土地與定著物分別載明，被上訴人乃依營業稅
    法施行細則第二十一條規定，就其房屋評定標準價格占土地公告現值及房屋評定
    標準價格總額之比例，計算定著物部分之銷售額，並依上訴人原銷售房屋所開立
    之發票金額低於該銷售額部分補徵營業稅。若以合建分售論，上訴人仍應將出售
    之建物部分，於出售時開立發票予買受人，而系爭建物售價低於「臺灣省中區各
    縣市稅捐稽徵處參照臺灣省建築師公會『八十二年度ＲＣ造住宅建築造價表』研
    訂一致性房屋售價參考表」，亦有房屋售價偏低之事實，惟本案係屬合建分屋並
    非合建分售，被上訴人係依上開營業稅法施行細則第二十一條規定調整建物部分
    之銷售額，並非以系爭房屋售價與上開參考表之差額予以補稅。（五）另依原處
    分卷所附房地預定買賣契約書，均由上訴人代表人甲○○與買受人訂立，並無地
    主林樹枝等人名義，該契約書係出售房屋及其建物佔全大廈總建坪之比例所應持
    分之土地，其買賣契約包括房屋及土地合計價款一併出售，其非「合建分售」性
    質甚明，並非如上訴人主張未以「名有屋企業社」名義訂立契約，而認定本案非
    「合建分售」性質，已如前述，而上訴人主張與地主互易部分房屋售價低於銷售
    予非地主之房價，且該部分經撤銷補稅處分，而銷售予非地主之房價卻遭認定售
    價偏低，兩者認定標準不一乙節，經查上訴人與地主互易部分換出之房屋因並未
    查獲房屋之時價，故依上揭財政部七十五年三月一日臺財稅第七五五○一二二號
    函釋，以房屋評定價值與土地公告現值，兩者從高認定，而銷售五十五戶房地部
    分，則因查得時價（房地預定買賣契約書），故無上開財政部函釋之適用，而應
    按營業稅法施行細則第二十一條以房屋評定標準價格占土地公告現值及房屋評定
    標準價格總額之比例，予以調整房屋銷售額並補徵稅額。而系爭建物竣工日期依
    臺中縣政府工務局工建使字第五八五號使用執照所載為八十四年二月二十八日，
    使用執照核發日期為八十四年四月二十五日，依房地預定買賣契約書所載，此批
    建物為分期付款銷售，按建物完工取得使用執照後始得交屋，配合上訴人銷售各
    戶房屋收取尾款所開立統一發票日期，均於系爭建物核發使用執照之後，本案於
    八十八年五月二十九日由臺中縣稅捐稽徵處所屬大屯分處發單補稅，期間並未逾
    稅捐稽徵法第二十一條規定五年之核課期間。（六）又依「臺灣省建築師公會統
    計訂定總工程費標準表」所定之八十年標準總工程費，ＲＣ造總樓層數十三至十
    五層者，每平方公尺建造房屋成本為一七、七六○元，以上訴人所銷售五十五戶
    房屋中之八樓Ｇ戶房屋為例，換算該戶房屋之建造成本為二、五九三、八四○元
    ，其尚未加上銷售之合理利潤，即已高於被上訴人依行為時營業稅法施行細則第
    二十二條所定比例核定之房價二、五六○、七七七元，可證上訴人所開立房屋款
    顯較市價為低，被上訴人據以調整上訴人房屋銷售額，並補徵營業稅額三、五三
    九、○四六元，並無不當。（七）另查上訴人之設立營業登記，固為被上訴人輔
    導成立，惟其合夥契約書乃係上訴人之代表人與各合夥人等依民法所成立之契約
    行為，核與被上訴人調整房屋銷售額應無涉；因而被上訴人依原處分卷所附房地
    預定買賣契約書，以系爭五十五戶房屋所坐落土地部分係上訴人於辦理營業登記
    前，由代表人甲○○簽約出售，認上訴人有壓低房屋款，抬高土地款以規避稅捐
    情事，予以調整房屋銷售額並補稅，核無不當。綜上所述，系爭補徵稅款，係因
    上訴人以土地及房屋合併銷售，而低報房屋售價，致所開立之房屋價款低於營業
    稅法施行細則第二十一條規定之比例所計算出之房屋價格予以調整補稅，因而，
    不論上訴人係合建分售或合建分屋，上訴人既有房屋售價偏低之事實，被上訴人
    仍可依時價予以調整補稅，原處分依法並無違誤，訴願決定予以維持，亦無不合
    ，乃判決駁回上訴人在原審之訴。
肆、本院查：（一）、按「營業人以貨物或勞務與他人交換或換入貨物之時價，從高
    認定。」、「營業人以土地及其定著物合併銷售時，除銷售價格按土地與定著物
    分別載明者外，依房屋評定標準價格占土地公告現值及房屋評定標準價格總額之
    比例，計算定著物部分之銷售額。」分別為行為時營業稅法施行細則第十八條及
    第二十一條所明定。另「依照營業稅法施行細則第十八條及第二十五條規定，合
    建分屋之銷售額，應按該項土地及房屋當地同時期市場銷售價格從高認定，並依
    統一發票使用辦法第十二條規定，於換出房屋或土地時開立統一發票。說明：二
    、稽徵機關如未查得合建分屋時價，則應以房屋評定價值與土地公告現值，兩者
    從高認定，並按較高之價格等額對開發票，土地價款之發票免徵營業稅，房屋價
    款之發票，應外加５％營業稅，向買受人（土地所有人）收取。」為財政部七十
    五年三月一日臺財稅第七五五○一二二號函釋在案。本件上訴人於民國八十四年
    間與地主合建分屋，共建造九十戶，因其開立予地主與買受人之發票金額低於房
    屋評定現值，臺中縣稅捐稽徵處所屬大屯分處乃依財政部七十五年三月一日臺財
    稅第七五五○一二二號函釋，就上訴人與地主互易三十五戶房地部分，以房屋評
    定價值與土地公告現值，兩者從高認定房屋銷售額並補徵稅額一○一、四○五元
    ；另依營業稅法施行細則第二十一條規定，就上訴人銷售其餘五十五戶房地部分
    ，以房屋評定標準價格占土地公告現值及房屋評定標準價格總額之比例，予以調
    整房屋銷售額並補徵稅額三、八二八、四○七元，共計調整核定補徵營業稅三、
    九二九、八一二元。上訴人不服，申請復查結果，經臺中縣稅捐稽徵處查得本案
    地主分得三十五戶部分，其所開之發票金額已高於房屋評定現值與土地公告現值
    兩者從高認定之標準，依財政部七十五年三月一日臺財稅第七五五○一二二號函
    釋，該部分免予補稅；又銷售之五十五戶部分，其中二戶之銷售金額誤計，乃撤
    銷原處分，變更核定補徵營業稅三、五三九、○四六元。上訴人仍表不服，乃循
    序提起本件行政訴訟。原判決關於上訴人須補徵營業稅事實之認定，法令之適用
    ，本件尚未逾核課期間，以及上訴人在原審之主張如何不足採等事項均詳予論述
    ，維持原處分及訴願決定，而駁回上訴人在原審之訴，又上訴人主張按行為時營
    業稅法施行細則第二十一條規定，當銷售價格得明確區分為土地與定著物之價格
    時，即無依房屋評定標準價格占土地公告現值及房屋評定標準價格總額之比例，
    計算定著物部分之銷售額之餘地，此依財政部八十一年二月二十五日臺財稅第八
    一○七五三三九○號函認為「營利事業以土地及房屋合併銷售時，如其買賣合約
    或統一發票已劃分房屋款及土地款，不得適用查核準則第三十二條第三款（依房
    屋評定標準價格占土地公告現值及房屋評定標準價格總額之比例計算房屋銷售額
    ）之有關規定」等語，惟財政部八十一年二月二十五日臺財稅第八一○七五三三
    九○號函釋：「營利事業以土地及房屋合併銷售時，如其買賣合約或統一發票已
    劃分房屋款及土地款，除經查明確有虛偽不實情事或房屋款顯較市價為低者外，
    不得適用查核準則第三十二條第三款之規定。說明：二、至於『房屋款顯較市價
    為低』如何查證乙節，請參酌本部賦稅署八十年六月二十八日邀集省市稽徵機關
    會商結論辦理。」，且本件涉及房屋款顯較市價為低之情形，但上訴人卻將該函
    釋中「除經查明確有虛偽不實情事或房屋款顯較市價為低者外」等字樣略而不提
    ，而為前開主張，自不足採。又被上訴人並非以「臺灣省建築師公會統計訂定總
    工程費標準表」核算補徵營業稅，且本件建造執照固係八十年一月三十日核發，
    其竣工日期依臺中縣政府工務局工建使字第五八五號使用執照所載為八十四年二
    月二十八日，使用執照核發日期為八十四年四月二十五日，其間經過八十、八十
    一、八十二、八十三及八十四年度，本件與本院八十五年判字第三○七八號判決
    及行政院臺八十六訴字第一一○八七號再訴願決定之案情有別，尚難據之指摘本
    件原處分違誤。是原判決所適用之法規與該案應適用之現行法規並無違背，與解
    釋判例，亦無牴觸，並無所謂原判決有違背法令之情形；又證據之取捨與當事人
    所希冀者不同，致其事實之認定亦異於該當事人之主張者，不得謂為原判決有違
    背法令之情形。（二）、上訴人對於業經原判決詳予論述不採之事由再予爭執，
    核屬法律上見解之歧異，要難謂為原判決有違背法令之情形。本件上訴論旨，仍
    執前詞，指摘原判決違誤，求予廢棄，難認有理由，應予駁回。
據上論結，本件上訴為無理由，爰依行政訴訟法第二百五十五條第一項、第九十八條
第三項前段，判決如主文。
中    華    民    國    九十二      年      十        月      三十      日
                    最 高 行 政 法 院  第 三 庭
                                審 判 長 法  官      葉  振  權
                                         法  官      林  茂  權
                                         法  官      吳  錦  龍
                                         法  官      劉  鑫  楨
                                         法  官      吳  明  鴻
右  正  本  證  明  與  原  本  無  異
                                         法院書記官  陳  盛  信
中    華    民    國    九十二      年      十        月      三十      日


司法院資訊處製作；財團法人民間司法改革基金會備份。
